【裁判字號】    95,金,4
【裁判日期】    951124
【裁判案由】    損害賠償
【裁判全文】
臺灣臺北地方法院民事判決                 95年度金字第4號
原      告  致和證券股份有限公司
法定代理人  李正雄
訴訟代理人  劉錦隆律師
複  代理人  崔駿武律師
被      告  台新商業銀行股份有限公司
法定代理人  乙○○
訴訟代理人  丙○○
被      告  台証綜合證券股份有限公司
法定代理人  甲○○
訴訟代理人  郭鎮周律師
複  代理人  蔡昌憲律師
上列當事人間請求損害賠償事件，本院於民國95年11月10日辯論
終結，判決如下：
    主    文
原告之訴及假執行之聲請均駁回。
訴訟費用由原告負擔。
    事實及理由
一、原告起訴主張：
（一）訴外人廖致宏為原告台北分公司客戶，並開立帳號000000
      00000號之委託買賣證券帳戶。民國94年2月間不知名之歹
      徒持偽造之廖致宏身分證及印章，在被告台証綜合證券股
      份有限公司（下稱台証證券）開立帳號00000000000號之
      委託買賣證券帳戶（下稱系爭證券帳戶），及在被告台新
      商業銀行股份有限公司（下稱台新銀行）開立帳號000000
      00000000號之存款帳戶（下稱系爭存款帳戶），並將廖致
      宏於原告台北分公司集保存摺內如附表所示之股票（下稱
      系爭股票）匯至系爭證券帳戶後，將非零股部分之股票出
      售，所得股款全數撥入系爭存款帳戶內，且經歹徒盜領後
      剩餘新台幣（下同）690元。嗣經財團法人證券投資人及
      期貨交易人保護中心調處委員會（下稱保護中心調處委員
      會）調處，原告與廖致宏於94年5月27日達成協議，原告
      並依上開協議花費1,132,600元以廖致宏帳戶買進南亞19,
      000股、遠紡14,000股後，廖致宏同意將其就本事件對任
      何人之損害賠償請求權、不當得利返還請求權或其他任何
      之權利讓與原告。
（二）被告台証證券之受僱人受理歹徒以廖致宏之名義申請開戶
      時，並未實質查核身分證之真正，致歹徒持偽造之身分證
      成功開立系爭證券帳戶，並致歹徒將廖致宏在原告公司帳
      戶內之系爭股票匯至系爭證券帳戶，其有過失甚明。又依
      中華民國證券商同業公會訂定報證期局核定之「證券商客
      戶開設有價證券集中保管契約書」（下稱集中保管契約書
      ）第11條第1項規定，除買賣交割外，集保股票之劃撥，
      以同一人之帳戶為限；而歹徒在被告台証證券以廖致宏名
      義開立之系爭證券帳戶非屬廖致宏之帳戶，則歹徒冒用廖
      致宏之名義將其在原告公司帳戶內之系爭股票匯至系爭證
      券帳戶，因非同一人之帳戶，故不生匯出效力；詎被告台
      証證券之受僱人竟將在原告公司帳戶內之系爭股票售出，
      顯不法侵害廖致宏對系爭股票之所有權。退步言之，縱歹
      徒在被告台証證券以廖致宏名義開立之系爭證券帳戶屬廖
      致宏之帳戶，系爭股票之匯出合法有效，然被告台証證券
      之受僱人未受廖致宏之委託，竟將系爭股票售出，亦係不
      法侵害廖致宏對系爭股票之所有權。換言之，本件係被告
      台証證券之受僱人讓歹徒開立廖致宏之系爭證券帳戶，歹
      徒始能將廖致宏之系爭股票匯至系爭證券帳戶，若被告台
      証證券未讓歹徒開立廖致宏之系爭證券帳戶，歹徒即無法
      將廖致宏之系爭股票匯出，廖致宏之損害將不會發生，從
      而，系爭股票所有權之損害顯與被告台証證券之過失行為
      有因果關係，被告台証證券應依民法第184條第1項前段、
      第188條第1項之規定負僱用人之侵權行為責任。
（三）行政院金融監督管理委員會金管銀（一）字第0938011385
      號業已函釋金融機構受理開戶應實施雙重申分證明文件查
      核。被告台新銀行之受僱人未能辨識歹徒所持偽造廖致宏
      之身分證及駕駛執照之真偽，且未注意偽造之身分證上記
      載91年7月23日「補發」與被告台新銀行提出之舊式國民
      身分證資料查詢係輸入「換領」不符，致歹徒持偽造廖致
      宏之身分證及駕駛執照仍成功開立系爭存款帳戶，足見被
      告台新銀行之受僱人於受理「廖致宏」開戶之申請顯有過
      失，致廖致宏所有之系爭股票遭盜賣後之股款遭歹徒盜領
      而受有損害。又本件係因被告台新銀行之受僱人讓歹徒開
      立系爭存款帳戶，歹徒始能將出賣系爭股票之股款予以盜
      領，若被告台新銀行未讓歹徒開立廖致宏之系爭存款帳戶
      ，歹徒即無從盜領出賣系爭股票之股款，則廖致宏之系爭
      股票雖被盜賣，尚得以賣出之價金彌補部分損失，故被告
      台新銀行之受僱人受理歹徒開立系爭存款帳戶及讓歹徒領
      走系爭股款，均有過失，且與廖致宏之損害顯有相當因果
      關係，被告彰化銀行應依民法第184條第1項前段、第188
      條第1項之規定負僱用人之侵權行為責任。
（四）廖致宏系爭股票匯至系爭證券帳戶，原告之員工固亦有過
      失，惟僅應由兩造依過失比例負賠償責任而已，被告台証
      證券、台新銀行並不能因此而免責。因被告台証證券之受
      僱人讓歹徒以廖致宏名義開立系爭證券帳戶、被告台新銀
      行之受僱人讓歹徒以廖致宏名義開立系爭存款帳戶，均為
      系爭股票遭盜賣、股款遭盜領之共同原因事實，且共同加
      害行為不以同時發生為必要，故無礙共同加害行為成立及
      因果關係之認定，自應依民法第185條第1項前段之規定共
      負侵權行為連帶賠償責任。
（五）綜上，原告回復廖致宏系爭股票遭盜賣前之原狀所必要之
      費用為1,132,600元，扣除歹徒盜賣後在被告台新銀行尚
      留價金690元後，被告尚應連帶賠償1,131,910元。並聲明
      ：（一）被告應連帶給付原告1,131,910元，及自起訴狀
      繕本送達翌日起至清償日止按年息5%計算之利息。（二）
      原告願供擔保，請准宣告假執行。
二、被告之答辯：
（一）被告台証證券辯稱：被告台証證券受理開戶時確實係依照
      證券法令，請開戶者持身分證正本，親簽開戶文件，並完
      全遵照內部控制制度之開戶手續及審核作業辦理，以及進
      行聯徵資料查詢，因此已盡相關注意義務，並無任何故意
      或過失。至於廖致宏之所以受有損害，實與歹徒持偽造之
      身分證、印鑑，向原告申請補發存摺並轉撥股票時，原告
      未盡審核義務所致，與被告台証證券並無任何關聯，被告
      在接受匯入股票程序上係處於動地位，只要原告詳細審核
      證券存摺、轉帳申請書及印鑑與廖致宏本人之原留印鑑是
      否相符，即可防止損害發生，故廖致宏所受損害與歹徒是
      否在被告台証證券開戶並無因果關係，應由原告與歹徒對
      廖致宏所受損害負終局完全之損害賠償責任等語。並聲明
      ：原告之訴及假執行之聲請均駁回。如受不利判決，願供
      擔保請准免為假執行。
（二）被告台新銀行辯稱：被告台新銀行於94年2月5日受理被告
      台証證券所屬證券買賣客戶「廖致宏」申請開立證券劃撥
      存款帳戶時，完全依照行政院金融監督管理委員會金管銀
      （一）字第0938011385號函有關金融機構受理開戶應實施
      雙重申分證明文件查核之規定辦理，並確實核對申請人之
      身分證及駕駛執照上之照片與開戶申請人本人相符，且至
      內政部國民身分證領補發資料查詢網站查詢，而相關查詢
      資料亦均屬正常，故被告台新銀行在受理歹徒以廖致宏名
      義開立系爭存款帳戶時，已依相關規定履行應盡之查證義
      務，並無故意或過失可言；至於開立系爭存款帳戶後，證
      券交易委託人必須透過證券公司為相關證券交易，始有款
      項進入系爭存款帳戶，惟何時會有款項進出，完全取決於
      證券交易委託人是否為證券交易而定，此部分非被告台新
      銀行得以置喙。又本件歹徒雖於94年2月5日至被告台証證
      券及台新銀行分別開立系爭證券帳戶及系爭存款帳戶，然
      本件廖致宏受有損害之關鍵在於歹徒於94年2月14日至原
      告辦理款券匯撥業務，將廖致宏原委託原告購買之系爭股
      票自原告集保帳戶匯撥至系爭證券帳戶之際，原告未確認
      辦理之人非廖致宏本人，則廖致宏所受損害即與原告自身
      之行為有相當因果關係，與被告台新銀行受理系爭存款帳
      戶開戶之行為並無因果關係等語。並聲明：原告之訴及假
      執行之聲請均駁回。如受不利判決，願供擔保請准免為假
      執行。
三、兩造不爭執之事實：
（一）廖致宏為原告台北分公司客戶，並開立帳號00000000000
      號之委託買賣證券帳戶，於94年1月間不知名之歹徒持偽
      造之廖致宏身分證及印章重新申請辦理證券集保存摺。
（二）歹徒於94年2月5日持偽造之廖致宏身分證在被告台証證券
      開立系爭證券帳戶，另持偽造之廖致宏身分證及駕駛執照
      在被告台新銀行開立系爭存款帳戶。
（三）歹徒於94年2月14日前往原告台北分公司，將廖致宏於原
      告台北分公司集保存摺內系爭股票匯至系爭證券帳戶後，
      將非零股部分之股票出售，所得股款全數撥入系爭存款帳
      戶內，且經盜領後剩餘690元。
（四）原告與廖致宏經保護中心調處委員會調處，並於94年5月2
      7日達成協議，原告同意於簽訂調處書起7日內恢復廖致宏
      在原告集保帳戶內股票原狀，倘原告如期恢復廖致宏帳戶
      原狀，廖致宏同意將其對於第三人之損害賠償請求權或不
      當得利請求權或其他任何請求權均讓與原告。原告已依調
      處協議恢復廖致宏集保帳戶內股票原狀。
（五）上開事實為兩造所不爭執，並有財團法人證券投資人及期
      貨交易人保護中心調處委員會調處書、合併買賣報告暨交
      割憑單、廖致宏於原告台北分公司開戶之印鑑卡、系爭證
      券及存款帳戶開戶資料、偽造廖致宏之身分證及駕駛執照
      影本、歹徒於原告台北分公司將系爭股票匯入系爭證券帳
      戶時填寫之存券匯撥申請書為證，堪信為真實。
四、得心證之理由：
    本件爭執點應在於：被告台証證券及台新銀行受理歹徒申請
    辦理廖致宏系爭證券及存款帳戶開戶，是否對廖致宏構成侵
    權行為？茲析述如下：
（一）按侵權行為所發生之損害賠償請求權，須有故意或過失不
      法侵害他人之權利，且損害之發生與加害人之故意或過失
      加害行為間有相當因果關係，始能成立。又所謂相當因果
      關係，係以行為人之行為所造成之客觀存在事實，依經驗
      法則，可認通常均可能發生同樣損害之結果而言；如有此
      同一條件存在，通常不必皆發生此損害之結果，則該條件
      與結果並不相當，即無相當因果關係。再按民法第185條
      第1項所謂之數人共同不法侵害他人之權利，係指各行為
      人均曾實施加害行為，且各具備侵權行為之要件而發生同
      一事故者而言，是以各加害人之加害行為均須為不法，且
      均須有故意或過失，並與事故所生損害具有相當因果關係
      者始足當之。
（二）依證券交易法第43條第2項及證券投資信託及顧問法第34
      條第4項規定授權訂定之「有價證券集中保管帳簿劃撥作
      業辦法」第30條第1項規定：「客戶請求將其帳戶之有價
      證券餘額轉帳至設於他參加人之帳戶，或依法令規定轉帳
      至他人帳戶時，應向參加人提出存摺、轉帳申請書，由其
      通知保管事業將客戶帳戶之餘額撥入對方參加人帳戶，但
      請求轉帳之有價證券另有限制之規定者，不在此限。」及
      中華民國證券商同業公會訂定報證期局核定之「證券商客
      戶開設有價證券集中保管契約書」第11條第1項規定：「
      客戶申請將集中保管之有價證券轉撥至其他公司該客戶之
      帳戶，應於集保結算所所規定作業時間內，提示證券存摺
      ，填具『存券匯撥申請書』，加蓋原留印鑑或簽名式樣至
      本公司辦理。本公司審核前項資料無誤後，即辦理證券存
      摺登錄。」可知投資人如與兩家以上證券商往來，而有不
      同之交易帳戶時，在其中一證券商申請轉撥有價證券至另
      證券商時，須提出證券存摺、填具存券匯撥申請書並加蓋
      原留印鑑或簽名式樣供原證券商審核，於符合上開條件後
      始得將該證券商集中保管之有價證券轉撥至其他公司之帳
      戶，是以廖致宏帳戶內股票是否能轉撥至被告台証證券帳
      戶，須由原告負審核之責，倘原告善盡其注意義務，廖致
      宏帳戶內之股票即不致被盜領盜賣，則不論被告台証證券
      公司或被告台新銀行是否有過失使歹徒開立廖致宏之系爭
      證券及存款帳戶，亦與廖致宏所受損害無涉。
（三）經查，本件原告自承歹徒持偽造之廖致宏身分證至其台北
      分公司謊報存摺、印章遺失，要求補辦存摺，歹徒可能用
      手機相機拍照後偽造印章，再以偽造之廖致宏身分證及印
      章辦理補發存摺，再將廖致宏帳戶內股票匯入被告台証證
      券公司帳戶等情；而廖致宏在原告公司開戶時已留下建檔
      資料及印鑑印文，原告公司承辦人員本應詳予比對歹徒所
      提之身分證及印鑑與廖致宏留存者是否相符，卻未注意身
      分證及印文已有未合，顯有疏失。再衡諸常情，知悉廖致
      宏留存在原告公司開戶基本資料及買賣股票資料僅廖致宏
      本人及原告而已，該名歹徒卻對廖致宏在原告公司開設證
      券帳戶、廖致宏交易帳戶號碼、姓名、地址、身分證統一
      編號、帳戶內持股情形等知之甚詳，顯係原告公司人員或
      廖致宏因故意或過失洩漏廖致宏上開資料，導致廖致宏在
      原告開設帳戶中之股票遭轉撥至歹徒在被告台証證券開設
      之廖致宏帳戶中，則廖致宏所受損害實係原告把關不嚴或
      廖致宏本身過失行為造成。且廖致宏之股票遭盜領得逞，
      其損害於盜領發生時即已確定，縱然被告台証證券、被告
      台新銀行審核開立系爭證券、存款帳戶有過失，亦難認係
      廖致宏所受損害之共同原因。何況證券商或金融業者審核
      開戶資料縱有過失，通常亦不必然發生所謂盜賣股票或盜
      領存款之結果，揆諸首開說明，被告台証證券審核歹徒開
      設廖致宏證券帳戶之行為及被告台新銀行審核歹徒開設廖
      致宏存款帳戶之行為是否有過失，與廖致宏遭人冒名轉撥
      股票之損害間，並無相當因果關係，堪予認定，被告辯稱
      其等對廖致宏所受損害均不構成侵權行為，應可採信。
五、綜上所述，原告依第184條第1項前段、第188條第1項、第18
    5條規定及債權讓與之法律關係，請求被告連帶給付1,131,
    900元及自起訴狀繕本送達翌日起算之法定遲延利息，均無
    足取，應予駁回。
六、又本件事證已臻明確，兩造其餘攻擊防禦方法及未經援用之
    證據，經本院斟酌後，認為均不足以影響本判決之結果，爰
    不一一論述，併此敘明。
七、假執行之宣告：原告之訴既經駁回，其假執行之聲請即失所
    依據，應併予駁回。
據上論結，原告之訴為無理由，依民事訴訟法第78條，判決如主
文。
中    華    民    國    95    年    11    月    24    日
                  民事第六庭  法  官  蕭清清
以上為正本係照原本作成
如對本判決上訴，須於判決送達後20日內向本院提出上訴狀
中    華    民    國    95    年    11    月    24    日
                              書記官  林秀娥


司法院資訊處製作；財團法人民間司法改革基金會備份。
